【裁判字號】    99,上,425
【裁判日期】    990707
【裁判案由】    給付買賣價金
【裁判全文】
臺灣高等法院民事判決                   99年度上字第425號
上  訴  人  乙○○
訴訟代理人  甲○○
被  上訴人  渣打國際商業銀行股份有限公司
法定代理人  戊○○
訴訟代理人  丁○○
            丙○○
上列當事人間請求給付買賣價金事件，上訴人對於中華民國98年
12月25日臺灣新竹地方法院98年度訴字第584 號第一審判決提起
上訴，本院於99年6月23日言詞辯論終結，判決如下：
    主      文
上訴駁回。
第二審訴訟費用由上訴人負擔。
    事實及理由
壹、程序部分：
一、被上訴人之法定代理人原為麥侃哲，變更為戊○○，有股份
    有限公司變更登記表在卷可稽（本院卷第52至55頁），其具
    狀聲明承受訴訟（本院卷第51至51-1頁），核無不合，應予
    准許。
二、本件被上訴人經本院合法通知，未於言詞辯論期日到場，經
    核無民事訴訟法第386 條各款所列情形，爰依上訴人之聲請
    ，而為一造辯論判決，合先敘明。
貳、實體部分：
一、被上訴人起訴主張：
  (一)所謂「融資」在現行集中交易市場之信用交易中，係指投資
    人自備部分資金（自備款），另搭配授信機構（如被上訴人
    公司）之融資資金於公開市場買進股票，並由投資人以其買
    進之股票交由授信機構，以供擔保該筆借貸（融資）債務，
    爾後投資人將股票賣出時，授信機構即將賣出所得價款，於
    融資之本息範圍內抵充債權。投資人與授信機構間之資金融
    資關係於法律性質上，應屬金錢之消費借貸關係。上訴人於
    民國（下同）95年5月3日與被上訴人所屬新社證券經紀商申
    請開立信用交易帳戶（帳號：0000-0000000），並簽立信用
    開戶契約，契約內容包括：開立信用證券交易戶申請書、同
    意書、聲明書、信用交易融資融券展期申請書、融資融券現
    償免簽章同意書、融資融券契約書。
  (二)上訴人於96年1 月24日申請將融資融券額度提高為七級額度
    即新台幣（下同）3,000 萬元。嗣後上訴人陸續融資買進蒙
    恬股份有限公司之股票（下稱蒙恬股票）313 張，其中蒙恬
    股票282 張因融資維持率低於120%，故被上訴人依「融資融
    券契約書」第6條至第9條規定，自97年10月30日起至97年11
    月4 日止，將上訴人蒙恬股票於融資融券違約處理帳戶（元
    大證券公司）予以處分，其中包含上訴人因擔保此融資融券
    信用帳戶之股票在內，扣除交易手續費及應扣稅款後，被上
    訴人尚代墊2,434,217元。嗣後自上訴人活儲帳戶抵銷214,8
    20元，仍不足2,219,397 元，經屢次催討仍置若罔聞，被上
    訴人請求上訴人給付上開代墊款即借貸債務2,219,397 元。
  (三)求為判決：1.上訴人應給付被上訴人2,219,397 元及自起訴
    狀繕本送達之翌日起至清償日止，按年息5%計算之利息。2.
    被上訴人願供擔保，請准予宣告假執行。
二、上訴人則以：
  (一)依證券商辦理有價證券買賣融資融券業務操作辦法第23條第
    8項、第16條第1項等規定，證券商依法通知補繳差額後，委
    託人未於通知送達之日起2 個營業日內補繳或僅補繳其部分
    者，證券商始得準用第39條第1 項規定處分其擔保品。查上
    訴人在開立證券信用交易帳戶申請書時，被上訴人要上訴人
    準備身分證正本、印章，並親自簽署於開戶同意書內立同意
    書人欄，以同意代理人甲○○代理在被上訴人公司買賣股票
    。數日後，被上訴人雖辦妥上訴人開立證券信用交易帳戶，
    被上訴人公司員工王曉莉營業員與其主管至上訴人位於新竹
    縣新豐鄉中崙村11鄰188-1 號之修車廠，審核上訴人相關資
    訊。再經數日後，上訴人即可在被上訴人所開立證券信用交
    易帳戶即可進行信用交易。足見被上訴人如要對上訴人合法
    送達文書，應限於「新竹縣新豐鄉○○路○段498巷1 號之戶
    籍地」，及「新竹縣新豐鄉中崙村11鄰188-1 號之工作地」
    等收件地址。上訴人否認於97年1月9日收到被上訴人就維持
    率不足之通知，觀其被上訴人所提原證據五之通知證據僅係
    處分單據與帳款傳票，並無法證明係寄送至「新竹縣新豐鄉
    ○○路○段498巷1 號」之處所，顯見被上訴人之主張並非事
    實。且上訴人第一次接獲被上訴人之通知時間係97年11月5
    日，乃被上訴人於處分股票後，以竹北郵局第347 號存證信
    函寄送至上訴人「新竹縣新豐鄉○○路○段498巷1 號之戶籍
    地」。被上訴人於處分股票前，縱然不願意以電話告知上訴
    人維持率不足，亦應以文書方式送達上訴人住處，惟被上訴
    人未依前述約定以郵寄或委託人當面簽收方法通知、催告上
    訴人補足擔保品維持率，實有違誠信原則，且被上訴人未通
    知上訴人本人，僅通知甲○○催繳，通知效力亦不及於上訴
    人。
  (二)被上訴人於開戶程序中曾要求上訴人提出不動產土地作為被
    上訴人核准作為95年5月3日信用戶融資「信用交易審查意見
    表」之擔保依據，其表內財力證明欄記載前開不動產評估總
    額為3,564,000 元，且上訴人復於97年10月11日委託授權人
    甲○○向被上訴人提出擔保上訴人帳號股票維持率之申請書
    ，並請求依主管機關方式進行保障投資人之股票權益。是被
    上訴人欲將上訴人帳號內股票予以處分時應通知上訴人，縱
    令上訴人之帳號內股票之維持率不足，被上訴人於上訴人申
    請開立信用交易而核准時即知上訴人所供擔保之不動產是未
    有貸款負擔而具擔保能力，況上訴人亦已授權委託代理人甲
    ○○於97年10月25日主動要求提供擔保之請求，惟被上訴人
    置之不理，除未通知上訴人維持率一事外，亦未盡回覆上訴
    人申請書之責，擅自將股票予以處分，顯與法令及主管機關
    旨在保障投資人權益相違背，亦造成上訴人重大損失，滋生
    融資債務情事，被上訴人實違反公序良俗。
  (三)再者，被上訴人未回覆上訴人主動申請增加擔保品比例之申
    請，擅自處分持有之上訴人股票，顯與法令違背，造成上訴
    人重大損失，是按民法第227 條規定，因可歸責於債務人之
    事由致不完全給付，準用民法第226 條規定負損害賠償責任
    。而上訴人依前述擔保方式於帳戶內共有蒙恬公司融資股票
    313 張及現股擔保股票16張、敦陽科公司現股擔保股票29張
    、遠東銀公司現股擔保股票15張等。至今受損害總額為12,4
    97,248.3元。
  (四)被上訴人將上訴人委託之股票擅自予以處分，僅得6,358,74
    9 元，兩者相較，上訴人受有被上訴人不履行契約之損害。
    是依民法第227條規定準用民法第226條，上訴人自得向被上
    訴人請求不履行契約之損失6,138,499.3元（計算式：00000
    000.000000000＝0000000.3）。上訴人帳號雖因向被上訴
    人之融資而有債務2,219,397 元未清償，惟被上訴人於本案
    因不履行契約造成上訴人損害6,138,499.3 元，為此，上訴
    人主張抵銷，至不足之款項3,919,102.3 元，上訴人將另提
    訴訟等語，資為抗辯。
三、原審判決上訴人應給付被上訴人2,219,397元及自98年9月5
    日起至清償日止，按年息5%計算之利息。上訴人提起上訴，
    上訴聲明：(一)原判決廢棄。(二)被上訴人在第一審之訴駁回。
    被上訴人答辯聲明：上訴駁回。
四、本件不爭執事項：
  (一)上訴人於95年5月3日在被上訴人申請開立證券一般及證券信
    用交易帳戶（帳號均為：00000000000）及交割銀行帳戶（
    帳號：0000-0000000），簽立開戶信用證券交易戶申請書、
    同意書、聲明書、信用交易融資融券展期申請書、融資融券
    現償免簽章同意書、融資融券契約書，並於同日簽訂授權書
    ，以甲○○為受任人，代理上訴人為委託買賣上市及上櫃有
    價證券及一切必要之行為，所有因買賣上市及上櫃有價證券
    所生之權利義務、辦理交割及其他與被上訴人公司往來有關
    一切必要行為。
  (二)上訴人於96年1 月24日向被上訴人申請將融資融券額度提高
    為七級額度，並簽立信用交易級數變更申請書。
  (三)上訴人之受託人即甲○○於被上訴人之分公司即渣打銀行新
    社證券經紀商融資買進訴外人蒙恬公司股票313張，其中282
    張因97年1月9日發生帳戶擔保維持率不足（即維持率低於12
    0%）之情形，嗣後遭被上訴人辦理融資現金償還、處分其擔
    保品，扣除手續費、代扣稅款，並與上訴人活存帳戶存款抵
    銷後，尚不足2,219,397元。
五、本件爭點：
  (一)被上訴人於交易處分上訴人所有融資融券股票前，是否有通
    知上訴人股票維持率不足應補欠款事項？如被上訴人未通知
    上訴人股票維持率不足應補欠款，而逕行交易處分上訴人所
    有融資融券股票之行為，是否有違誠信原則？
  (二)被上訴人主張上訴人應償還代墊款2,219,397 元，有無理由
    ？
六、經查：
  (一)上訴人於95年5月3日於被上訴人公司申請開立證券一般及證
    券信用交易帳戶，並於同日簽訂委任授權暨受任承諾書，有
    信用交易開戶契約、開戶契約文件在卷可稽（原審卷第8至1
    8頁）。開戶契約中之融資融券契約書第1條約定：「甲乙雙
    方間基於有價證券買賣融資融券所生權利義務，悉依證券交
    易法令、證券商辦理有價證券買賣融資融券業務操作辦法（
    以下簡稱操作辦法）、相關章則公告、函示、本契約及買賣
    有價證券受託契約之規定辦理……」、第6 條約定：「乙方
    （即被上訴人）逐日計算甲方（即上訴人）信用帳戶之擔保
    品價值與其融資融券債務之比率，其低於乙方所定比率時，
    甲方應即依乙方之通知於限期內補繳差額。前項補繳期限，
    依操作辦法第23條定之。」、第7 條約定：「甲方未依前條
    第1 項規定補繳差額時，乙方得依操作辦法第24條規定處分
    其擔保品。」，依上開約定，被上訴人於上訴人信用帳戶之
    擔保品價值與其融資融券債務之比率低於約定比率時，上訴
    人未於期限內補繳差額，被上訴人得依證券商辦理有價證券
    買賣融資融券業務操作辦法第24條規定處分其擔保品。
  (二)證券商辦理有價證券買賣融資融券業務操作辦法第23條第7
    項規定：「委託人信用帳戶之整戶擔保維持率低於120%者，
    證券商應即通知委託人就各該筆不足擔保維持率之融資融券
    ，於通知送達之日起2 個營業日內補繳融資自備款或融券保
    證金差額。」、第24條第1項、第2項規定：「證券商依前條
    第7項規定通知補繳差額後，委託人未於通知送達之日起2個
    營業日內補繳或僅補繳其部分者，證券商應依左列規定處理
    ：一當日委託人整戶擔保維持率仍不足者，自次一營業日起
    準用第39條第3 項規定處分其擔保品。二當日委託人整戶擔
    保維持率回升至120%以上，得暫不處分其擔保品，但嗣後任
    一營業日又不足，且委託人未於當日下午自動補繳者，自次
    一營業日起準用第39條第3 項規定處分其擔保品。三委託人
    於依前款規定處分擔保品前，陸續繳納差額，合計達到所通
    知之補繳差額者，取消其追繳紀錄。四委託人整戶擔保維持
    率回升至120%之1.25倍以上，且達166%以上者，取消其追繳
    紀錄。前項處分之標的為委託人信用帳戶內各該筆因不足擔
    保維持率經通知補繳之融資融券擔保品；經處分後如有溢額
    應予發還；不足抵償債務者，即以其信用帳戶內之其他款項
    抵充，經抵充仍有不足者，證券商應通知委託人於次一營業
    日補足差額。」、第39條第1 項規定：「證券商於委託人有
    左列情事之一者，得於債務清償範圍內，適用第3 項規定，
    就委託人信用帳戶內餘額予以處分，有剩餘者，應返還委託
    人，尚不足部分，則通知委託人限期清償，並向證券交易所
    或櫃檯中心申報違約，註銷其信用帳戶，證券交易所即行轉
    知證券金融事業及各辦理融資融券證券商。一未依第24條第
    2項規定補足差額者。二未依第30條第3項規定償還債務者。
    」。是以，上訴人信用帳戶之整戶擔保維持率低於120%者，
    被上訴人應即通知上訴人就各該筆不足擔保維持率之融資融
    券於通知送達之日起2 個營業日內補繳融資自備款或融券保
    證金差額，上訴人未於通知送達之日起2 個營業日內補繳或
    僅補繳其部分者，當日整戶擔保維持率仍不足者，被上訴人
    得自次一營業日處分其擔保品，經處分後不足抵償債務者，
    即以其信用帳戶內之其他款項抵充。
七、按代理人於代理權限內，以本人名義所為之意思表示，直接
    對本人發生效力；前項規定，於應向本人為意思表示，而向
    其代理人為之者，準用之，民法第103條定有明文。
  (一)上訴人不爭執曾簽立委任授權暨受任承諾書，該委任授權暨
    受任承諾書記載略以：「茲授權受任人（即甲○○）全權代
    理委託人（即上訴人）與貴公司（即被上訴人）為商品交易
    （包括有價證券、期貨或其他金融商品）委託買賣、辦理交
    割及其他有關之行為，均由委託人負全責，絕無異議。……
    」（原審卷第17頁），足認上訴人委任甲○○代理有價證券
    等商品之買賣、辦理交割及其他有關行為。
  (二)次查，上訴人融資買進訴外人蒙恬公司股票313張，其中282
    張於97年1 月19日發生帳戶擔保維持率低於120%，經被上訴
    人當日通知，上訴人於同年1月9日追加上訴人所有之敦陽科
    、遠東銀股票為擔保品以補足維持率，嗣又發生維持率不足
    之情形，被上訴人以分別於97年10月22日、23日、24日通知
    上訴人之代理人甲○○應補足維持率，並給予寬限時間，有
    電話催繳通知光碟1份在卷可稽，並經原法院於98年12月9日
    言詞辯論期日當庭勘驗光碟內容無誤，上訴人亦不爭執（原
    審卷第117 頁至反面）。再查，被上訴人另於97年10月27日
    寄發書面通知，通知上訴人略以：因維持率不足120%，於97
    年10月29日以前補足差額，逾期未補繳，即依照規定處分擔
    保品等語；被上訴人又分別於97年10月28日、29日寄發書面
    通知，通知上訴人略以：因維持率不足120%，於97年10月30
    日、31日以前補足差額，逾期未補繳，即依照規定處分擔保
    品等語，有中華民國郵政交寄大宗限時掛號函件執據、限時
    掛號通知函在卷可稽（原審卷第48至49頁、第102至107頁）
    。被上訴人稱寄發通知係以契約內所載通訊地址為之（原審
    卷第117 頁反面）。經查，上訴人信用交易開戶契約所填載
    之通訊地址新竹市○○路89號，係為上訴人之代理人甲○○
    之戶籍地址（原審卷第9 頁至反面），因甲○○係經上訴人
    委任代理有價證券等商品之買賣、辦理交割及其他有關行為
    ，詳前(一)所述，被上訴人通知上訴人受任人暨代理人之甲○
    ○因維持率不足應補足差額事宜，對上訴人本人生效。
  (三)上訴人辯稱開立信用交易帳戶時記載之通訊地址係被上訴人
    單方所為等語，未據上訴人立證證明。且上訴人委任甲○○
    全權代理為商品交易委託買賣、辦理交割及其他有關之行為
    ，係詳細載明於委任授權暨受任承諾書中，詳前(一)所述，上
    訴人辯稱對甲○○之授權範圍為權利股票買賣云云，尚難採
    信。
  (四)綜上，被上訴人先以電話通知上訴人之受任人暨代理人甲○
    ○補足維持率不足之差額，嗣按契約記載之通訊地址寄送書
    面通知，被上訴人已依兩造間融資融券契約書第6 條約定、
    證券商辦理有價證券買賣融資融券業務操作辦法第23條規定
    ，通知上訴人限期補繳差額，可以認定。
八、上訴人信用帳戶內之擔保品維持率不足，經被上訴人依證券
    商辦理有價證券買賣融資融券業務操作辦法規定，通知上訴
    人限期內補足差額，詳前理由七所述，上訴人未依限補足差
    額，被上訴人依兩造間融資融券契約書第6、7、8、9條之約
    定，於97年10月30日、31日、11月4 日分別交易處分擔保品
    即上訴人之融資融券股票，並無違反兩造契約約定，或相關
    證券法令規定情形。上訴人辯稱被上訴人處分其股票造成損
    失，伊得向被上訴人主張損害賠償並與本件之請求互為抵銷
    等語，為不可採。被上訴人於處分上訴人融資購入之股票及
    擔保品，扣除交易手續費及應扣稅款後，並自上訴人活儲帳
    戶抵銷214,820元，不足2,219,397元，有信用交易應處分擔
    保品明細表、轉帳收入及支出傳票、信用交易處分表、合併
    買賣報告書暨交割憑單、當日付出保證品明細表、信用交易
    現款償還表在卷可稽（原審卷第26至42頁），上訴人亦不爭
    執。是以，被上訴人請求上訴人給付2,219,397 元，及自起
    訴狀繕本送達之翌日即98年9月5日起至清償日止，按年息5%
    計算之利息，為有理由，應予准許。
九、按依習慣或依其事件之性質，承諾無須通知者，在相當時期
    內，有可認為承諾之事實時，其契約為成立，民法第161 條
    第1 項定有明文。此即學說上所謂之意思實現，乃依有可認
    為承諾之事實，推斷有此效果（承諾）意思。意思實現以客
    觀上有可認為承諾之事實存在為要件，有此事實，契約即為
    成立。而有無此事實，應依具體情事決定之。（最高法院96
    年台上字第2749號判決意旨參照）。查行政院金融監督管理
    委員會致臺灣證券交易所股份有限公司97年10月24日金管證
    四字第0970057917號函略以：為維持證券交易市場之秩序及
    穩定，至97年12月31日前，投資人經證券金融事業或自辦融
    資融券業務之證券商同意，得以其他擔保品補繳融資自備款
    或融券保證金差額，請轉知各證券金融事業與證券商配合辦
    理等語（本院卷第86頁）。上訴人辯稱其曾主動申請增加擔
    保品比例，於97年10月11日委託甲○○提出擔保上訴人帳號
    股票維持率之申請書等語（原審卷第73頁）。惟查，該申請
    書內容略以：請求有關同意依金管會，救股災方式進行協商
    ，……按金管會於10月25日透過媒體，公告股票投資人之融
    資於屆滿期同意原單位展延為1年6個月，且舉如是：珠寶、
    黃金、汽車、房屋等等，均可為擔保。再者，亦取得朱志鵬
    同意在渣打銀行尚有房屋貸款、客戶汽車貸款透支額度尚有
    壹仟貳佰萬餘之事實明確數目可稽。次按本人（即甲○○、
    朱志煌）在貴公司所持有關帳戶，倘有屆滿融資或維持率不
    足情事，本人懇請配合同意依金管會救股災方式進行協商…
    …，有申請書1件在卷可稽（原審卷第80頁）。上訴人未立
    證證明經被上訴人同意以其他擔保品補足維持率不足，或其
    他客觀上有可認為承諾之事實存在，上訴人辯稱上開申請書
    提出追加擔保品以補融資維持率之不足，被上訴人未當場反
    對，契約因意思實現而成立等語，核與首揭說明不符，為不
    可採。
十、綜上所述，被上訴人本於兩造間契約法律關係，請求上訴人
    給付2,219,397元本息，為有理由，應予准許。是則原審判
    命上訴人如數給付，於法並無不合。上訴意旨指摘原判決不
    當，求予廢棄改判，為無理由，應予駁回。
十一、本件事證已臻明確，兩造其餘攻擊防禦方法及未經援用之
      舉證，經審酌核與本件判決結果不生影響，不再逐一論述
      ，附此敘明。
十二、據上論結，本件上訴為無理由，依民事訴訟法第463 條、
      第385條第1項、第449條第1項、第78條，判決如主文。
中    華    民    國    99    年    7     月    7     日
                    民事第二庭
                        審判長法  官  吳謙仁
                              法  官  蘇瑞華
                              法  官  李瓊蔭
正本係照原本作成。
如不服本判決，應於收受送達後20日內向本院提出上訴書狀，其
未表明上訴理由者，應於提出上訴後20日內向本院補提理由書狀
（均須按他造當事人之人數附繕本）上訴時應提出委任律師或具
有律師資格之人之委任狀；委任有律師資格者，另應附具律師資
格證書及釋明委任人與受任人有民事訴訟法第466條之1第1項但
書或第2項（詳附註）所定關係之釋明文書影本。如委任律師提
起上訴者，應一併繳納上訴審裁判費。
附註：
中    華    民    國    99    年    7     月    8     日
                              書記官  王才生
民事訴訟法第466條之1（第1項、第2項）：
對於第二審判決上訴，上訴人應委任律師為訴訟代理人。但上訴
人或其他法定代理人具有律師資格者，不在此限。
上訴人之配偶、三親等內之血親、二親等內之姻親，或上訴人為
法人、中央或地方機關時，其所屬專任人員具有律師資格並經法
院認為適當者，亦得為第三審訴訟代理人。

司法院資訊處製作；財團法人民間司法改革基金會備份。
